【裁判字號】    98,重上更(二),259
【裁判日期】    990902
【裁判案由】    偽造文書等
【裁判全文】
臺灣高等法院刑事判決           98年度重上更(二)字第259號
上  訴  人
即  被  告  丙○○
選任辯護人  陳玉民律師
上  訴  人
即  被  告  戊○○
上列上訴人因偽造文書等案件，不服臺灣臺北地方法院92年度訴
字第1057號，中華民國93年3月11日第一審判決（起訴案號：臺
灣臺北地方法院檢察署91年度調偵字第82號），提起上訴，經本
院判決後，由最高法院第二次發回更審，本院判決如下：
    主  文
原判決撤銷。
丙○○共同連續行使偽造私文書，足以生損害於他人，處有期徒
刑壹年肆月，減為有期徒刑捌月。
戊○○共同連續行使偽造私文書，足以生損害於他人，處有期徒
刑壹年，減為有期徒刑陸月，如易科罰金，以銀元佰元折算壹
日。
    事  實
一、丙○○與戊○○原係同事關係，二人因財務狀況困窘，乃先
    後於民國（下同）85年3月、86年7月及88年3月間，在臺北
    市○○○路201號臺塑關係企業內，以戊○○之名義召集如
    附表一所示會期分別自85年4月5日起至89年6月5日止（以下
    稱第一會）、自86年8月5日起至90年10月5日止（以下稱第
    二會）及自88年4月5日起至92年2月5日止（以下稱第三會）
    之民間互助會，由丙○○分別參與第一會（編號39）、第二
    會（編號11），丙○○、戊○○二人分別邀集黃豊茂（起訴
    書及原審判決書均記載為丁○○，計有第一會之編號4、第
    二會之編號6、第三會之編號7）、乙○○（計有第一會之編
    號18、第二會之編號7）及甲○○（計有第一會之編號19、
    第三會之編號45）等人參與如附表一所示之互助會。丙○○
    及戊○○二人為避免影響各互助會會員對會首及其他會員信
    用之評估，竟共同基於意圖為自己不法所有及行使偽造準私
    文書之概括犯意聯絡，明知：如附表二之（一）、三之（一
    ）及四之（一）所示之人並未參與各該互助會，且第一會編
    號34之彭永泉於該會會單發出後已退出該會而由戊○○承受
    ，陳秀琴於85年間結算後、許錫煌、杜香菊於88年間結算後
    已由戊○○承受，而第二會編號36至50之會員自88年初起由
    丙○○承受，葉嘉莉因離職，由戊○○承受，第三會之編號
    24、25之杜香菊於88年7月5日退會而由戊○○承受，未更改
    為丙○○、戊○○之姓名仍在各互助會會單上使用上開人員
    之姓名，使其他會員誤認確有上開會員參與該互助會，於附
    表二（二）、附表三（二）、附表四（二）所示時間，未經
    附表二之（一）、三之（一）及四之（一）所示未參加互助
    會者之同意，在臺塑企業之出口組開標時，連續冒用其等名
    義，於競標之標單上，填寫上開會員之編號代表其等名義，
    並填載如附表二之（二）、三之（二）及四之（二）所示之
    標息，持以行使，參與競標而得標，足以生損害於被冒名者
    及如附表所示上開互助會之其他活會會員。而戊○○因上開
    三互助會之會款週轉已甚困窘，復承同前意圖為自己不法所
    有之概括犯意，於89年4月5日第一會並未開標而無人得標，
    該會尚有編號1之周志輝、編號2之蕭成雄及編號3之陳惠文
    為活會，於89年4月初連續向周志輝、蕭成雄及陳惠文佯稱
    係由他人以底標2500元得標，致周志輝、蕭成雄及陳惠文均
    陷於錯誤，誤信為其他會員得標而交付活會會款17,500元予
    戊○○，足生損害於蕭成雄、周志輝及陳惠文。嗣因前開三
    互助會於89年5月5日後即停會，經召開債權人會議，黃豊茂
    、乙○○、甲○○等會員始悉上情。
二、案經黃豊茂、乙○○、甲○○訴由臺灣臺北地方法院檢察署
    檢察官偵查起訴。
    理  由
一、程序部分：
(一)被告以外之人於審判外向法官所為之陳述，得為證據，刑事
    訴訟法第159條之1，定有明文。被告戊○○於本院所為之陳
    述，對被告丙○○而言，業經其當場聽聞而自為辯解，自有
    證據能力而得採為證據。
(二)次按被告以外之人於審判外之言詞或書面陳述，除法律有規
    定者外，不得作為證據；被告以外之人於審判外向法官所為
    之陳述，得為證據；被告以外之人於偵查中向檢察官所為之
    陳述，除顯有不可信之情況者外，得為證據；被告以外之人
    於審判外之陳述，雖不符刑事訴訟法第159條之1至第159條
    之4之規定，而經當事人於審判程序同意作為證據，法院審
    酌該言詞陳述或書面陳述作成時之情況，認為適當者，亦得
    為證據。當事人、代理人或辯護人於法院調查證據時，知有
    第159條第1項不得為證據之情形，而未於言詞辯論終結前聲
    明異議者，視為有前項之同意，刑事訴訟法第159條第1項、
    第159條之1、第159條之5分別定有明文。本判決下列所引用
    之證據資料，均經依法踐行調查證據程序，亦查無違反法定
    程序取得之情形，當事人於本院言詞辯論終結前亦未聲明異
    議，本院審酌證據資料製作時之情況，均無違法不當及證明
    力明顯過低之瑕疵，亦查無依法應排除其證據能力之情形，
    認以之作為證據應屬適當，皆有證據能力。
二、實體部分：
(一)訊據上訴人即被告丙○○及戊○○，固不否認如附表二之（
    二）、三之（二）及四之（二）所示之會員於上開互助會停
    標前均已標得會款之事實，然均矢口否認有何詐欺及行使偽
    造準私文書之犯行，被告丙○○辯稱：其僅借用親友之名義
    參加被告戊○○所召集之互助會，嗣得標而取得會款，並未
    與被告戊○○共同施詐，伊絕對沒跟戊○○共同起會、或共
    同標會，會是其自己起的，伊也沒有承受給別的會員，渠等
    怎麼去標會，伊沒有在場、也不清楚，伊以前在法院有提出
    的第一會編號38至41，第二會編號11至15，第三會編號49至
    50是伊的，戊○○說伊係共同起會而有預謀的，說伊沒有繳
    會錢，這不可能，伊也沒有參加債權人會議云云；被告戊○○則辯稱：其為報恩而依被告丙○○之囑自任會首召集互助
    會，係被丙○○拖累，是被告丙○○利用伊冒標，伊沒有偽
    造文書及詐欺，剛開始王瑞紀要幫忙丙○○，丙○○就叫伊
    把會繼續撐著，結果把伊跟林麗卿，被張月寶抵押的土地拿
    去抵押給王瑞紀的乾媽，拿5百萬元一直騙伊，一直把錢拿
    到自己的口袋，讓伊的會沒有辦法運作，又因王瑞紀的錢都
    沒有來，就又騙到張清振的股票，另就在89年4月的會，丙○○要標潘湘琦的會來預付這些會錢，因為其在87年8月5日
    借標潘湘琦的會，還沒還，所以潘湘琦不給丙○○標，所以
    在89年4月份第一會的會錢，因為89年3月底的時候，陳惠文
    在下班途中，問伊四月份的會錢有沒有人要，伊說可能只有
    蕭成雄先生要，剛好4月2日到4日是連續假日，因為第一會
    的會錢快結束了，大家都會直接拿基本費17,500元給我，伊
    是以底標2500元向周志輝、陳惠文、蕭成雄各收17500元伊
    不是沒有蓄意的標他的會。第一會編號27、30、38、40-44
    、46、47共十個，都是丙○○的人頭。許錫煌、杜香菊是在
    88年倒會，由伊承受，他們是丙○○邀來的，他們不是人頭
    ，他們是丙○○的朋友。85年到88年兩會都是許錫煌繳的。
    許錫煌、杜香菊在85年得標時，因為他們是夫妻，錢都是由
    許錫煌拿走的，會單內許錫煌有簽名。編號8陳秀琴是因為
    退休離職，跟伊結清，85年底由伊承受。於86年12月5日得
    標，後續的會錢都是伊繳的，得標也是伊拿走。至於第一會
    的彭永泉是因為他繳不起會費，於86年8月7日由伊承受。得
    標款項由伊和丙○○拿去使用。但這個會的會錢都是我在繳
    。第二會之何妙瑩沒有得標，他還是活會，張清振是丙○○
    的人頭。會錢也是丙○○直接跟我往來的。張清振得標是丙○○打電話告訴我，他要以多少錢得標。我就以標單上記載
    張清振的編號（第二會13號）得標。第二會編號36-50號於
    88年都是丙○○承受，第二會編號12-15，30，31，34均是
    丙○○人頭，13號是張清振。他完全不知情，是被丙○○冒
    用的。第二會的葉嘉莉是中途離職、結清。由伊承受。至第
    三會係編號11、35、49、50為丙○○的人頭，編號35是林麗
    鳳、編號49是丙○○改成張清振。這兩會有得標。編號35是
    88年6月5日標4300元，編號49是88年11月5日標4100元。林
    全德並非人頭，他是林麗卿跟的會，88年11月5日林全德得
    標，是林麗卿他標的，跟丙○○無關等語，惟查：
  1.如附表二之（二）、三之（二）及四之（二）所示之會員係
    屬人頭會員之事實，業據被告戊○○於本院審理中一一核對
    供認明確（見本院99年7月22日審判筆錄第24-26頁），並有
    89年5月6日第一次債權人會議紀錄所附之互助儲蓄會會員名
    冊影本一份在卷可參，該債權人會議係於前揭互助會停標後
    之翌日召開，被告戊○○於89年5月6日當日親自參加該債權
    人會議，徵諸證人即債權人會議主席周志輝於原審及本院上
    訴審審理中分別證稱：會議紀錄中所記載人頭會員，是與會
    的人與戊○○一一確認哪些是人頭，大家就把其劃掉，人頭
    都是死會，89年度他字第8533號卷第19到21頁，上面的紅筆
    勾的部分即是為人頭會員名單，在場的人都有勾，都是會首
    戊○○冒名入會，並且得標（原審92年12月18日審判筆錄）
    ；冒用人頭是開會的人問戊○○，那些會單內的會員是真的
    還是假的，根據戊○○說的會議記錄上勾的是人頭會員，戊○○說這三個會的主導是丙○○，也就是說不是戊○○起的
    會；戊○○說那幾個人頭會員應該歸屬丙○○的，否則算不
    出來倒會金額等語（本院上訴審93年7月13日審判筆錄），
    故第一次債權人會議所指認之人頭會員乃依據被告戊○○之
    陳述而為認定，惟斯時並非全部會員在場核對，且被告戊○○於審判外之陳述，係屬傳聞證據，無證據能力，自應以其
    於本院審理中向法官所為之供述為可採。
  2.次查，被告丙○○亦供承第二會編號13及第三會編號49之張
    清振係由其借用張清振名義入會，而證人張清振於原審審理
    時具結證稱，本件86年及88年之互助會，其並未參加，85年
    以前是有委託丙○○處理會款，但離開台塑大樓，調往不同
    單位後就未參加互助會等語明確，核與被告戊○○供述一致
    ，足以證明被告丙○○確係冒用張清振之名義入會。
  3.至第一會編號34之彭永泉部分，被告戊○○供陳彭永泉於該
    會會單發出後已退出，經其同意而由被告戊○○承受自行繳
    納會款等情，經證人彭永泉於原審審理中證述屬實。惟被告
    戊○○於自行承受彭永泉該會及被告丙○○承受其他會員部
    分，於89年5月6日第一次債權人會議紀錄所附之互助儲蓄會
    會員名冊所記載之會員名單猶為張清振、彭永泉、杜香菊等
    原名義人，參諸證人蕭成雄於原審92年10月29日審理中亦證
    稱：戊○○並未告知彭永泉不參加第一會等語，益徵被告丙○○及戊○○二人確有隱匿會員變動情形而以會單上非其本
    人名義之互助會標取會款之行為。
  4.被告丙○○於90年5月22日及90年6月28日偵查中先後及原審
    供稱：有找非臺塑員工參與戊○○所組互助會，第一會中有
    編號27、30、38、39、40、41、42、43、44、46、47是伊經
    手邀渠等入會的；第二會中編號11至15的會是伊代為經手處
    理；第三會中只有49、50是伊代為處理等語，核與被告戊○○所供上開三會屬被告丙○○人頭部分係由被告丙○○負責
    等情，大致相符，堪認如附表二之（二）、三之（二）及四
    之（二）所示之會員，確有部分係由被告丙○○負責處理而
    被告戊○○於90年5月11日偵查中及原審92年8月21日調查時
    供稱：陳女若要標會均是打電話給伊，會告訴伊其所介紹何
    人要以何金額標會，第三個會丙○○剛開始有跟編號49，後
    來與張清振有金錢關係，所以其說改為張清振參與，錢都是
    丙○○負責，所以伊只跟其收；這些不是用丙○○本名的會
    ，除了洪千女退出的部分外，其他是由丙○○負責邀來的，
    伊有的認識、有的不認識，這些人的會款都是向丙○○算的
    ，伊並沒有去直接找那些會員，丙○○邀來的會員，伊認識
    的部分，有些伊有確認，丙○○邀來的會員都是由透過丙○○來投標，得標的款項伊也是和丙○○算，並沒有直接交過
    得標會錢給丙○○邀來的會員等語。核與被告丙○○於90年
    6月28日偵查中所供稱：渠等若要標會，有時透過董女，有
    時透過伊代為告知董女，渠等要標會，會款有時直接匯給董
    女，有些匯給伊，伊才轉給董女等語，互可印證被告丙○○
    確有以如附表二（二）、三之（二）及四之（二）所示部分
    會員名義標取會款。故被告戊○○自承被告丙○○以會單上
    非其本人名義之會員標取會款，而丙○○原係台塑企業之員
    工，退休後無能力在台塑召集互助會，其乃經由被告戊○○
    召集上開互助會，名義上擔任會首，但實際上是丙○○在操
    控，尚非無據。被告戊○○倒會後，丙○○無力清償其所牽
    涉會款部分，因此書立借據乙紙予被告戊○○，表示積欠董
    女12,137,210元（收據影本附於他字第3533號卷第28頁），
    該積欠款項數額龐大，足資佐證被告丙○○確有主導本件互
    助會之召集。被告丙○○及戊○○二人隱匿會單上會員之異
    動情形，復以會單上所記載非本人名義之會員標取會款，彼
    等所為自難謂無不法所有之意圖。至臺灣臺北地方法院檢察
    署91年度調偵字第82號偵查卷第181頁所附沈美華立具切結
    書載明「丙○○委請戊○○為名義會首，丙○○才是實際上
    會首」，既未經法院採為認定依據，證人沈美華於本院上訴
    審審理時經被告丙○○之選任辯護人詰問所稱：是戊○○跟
    伊講的（指丙○○委請戊○○起會之事），伊沒有親眼看到
    云云，此部分尚難據為對被告丙○○有利認定。
  5.末查，被告戊○○明知第一會於89年4月份之活會會員有編
    號一之周志輝、編號二之蕭成雄及編號三之陳惠文3人，其
    坦承於89年4月初詐欺3名活會會員係他人得標而各收取1750
    0元，所得款項其與被告丙○○共同花用等情，亦據證人蕭
    成雄於原審92年10月29日審理中證稱：89年4月份伊有交給
    戊○○會錢，其告訴伊說是周志輝得標等語，證人周志輝於
    原審92年12月18日審理中亦證稱曾繳交89年4月份之會款予
    戊○○等語明確，並有上開互助會會員名冊影本在卷可稽，
    堪認被告戊○○所供其佯稱他人得標而向周志輝、蕭成雄及
    陳惠文收取會會款之自白，與事實相符，應可採信。
  6.綜上所述，被告丙○○及戊○○上開所辯各節，均屬事後卸
    責之詞，不足採信。本件事證明確，被告等之犯行均堪予認
    定。
三、論罪科刑：
(一)按被告行為後，刑法已於94年2月2日修正公佈，95年7月1日
    施行，而刑法施行法亦於95年6月14日增訂第1條之1。修正
    後刑法第2條第1項規定：「行為後法律有變更者，適用行為
    時之法律。但行為後之法律有利於行為人者，適用最有利於
    行為人之法律。」，係規範行為後法律變更所生新舊法律比
    較適用之準據法，於新法施行後，應適用修正後刑法第2條
    第1項之規定，為「從舊從輕」之比較（此條項規定，僅係
    新、舊法之比較適用之宣示性指導原則，並非實體刑罰法律
    ，自不生行為後法律變更之比較適用問題）。且比較時應就
    罪刑有關之共犯、未遂犯、想像競合犯、牽連犯、連續犯、
    結合犯，以及累犯加重、自首減輕暨其他法定加減原因（如
    身份加減）與加減例等一切情形，綜其全部罪刑之結果而為
    比較（最高法院95年第8次刑事庭會議決議參照）。
    經查：
  1.修正後刑法已刪除刑法第55條後段關於牽連犯及第56條關於
    連續犯之規定，亦即被告2人多次行使偽造私文書及詐欺取
    財犯行，如依修正後之規定，僅能分論併罰，再定其應執行
    之刑，此較諸修正前僅論以一罪並加重其刑，並未更有利於
    被告。
  2.綜合比較被告2人行為後之前揭法律變更，應以修正前之刑
    法規定對於被告2人較為有利，本件被告2人自應整體適用修
    正前刑法相關規定。
  3.又修正後刑法第28條雖將修正前刑法第28條之「實施」修正
    為「實行」。其中「實施」一語，涵蓋陰謀、預備、著手及
    實行之概念在內，其範圍較廣；而「實行」則著重於直接從
    事構成犯罪事實之行為，其範圍較狹；二者之意義及範圍固
    有不同，但對於本件被告犯本案之情形而言，刑法第28條之
    修正內容，對於被告並無「有利或不利」之影響。依上說明
    ，並無適用修正後刑法第2條第1項之規定比較新舊法適用之
    問題，應依一般法律適用原則，適用裁判時法律。
(二)按民間互助會中之已得標會員，依據其與會首間之契約，無
    論何人得標，均有按期繳交會款之義務，故會首藉他人名義
    實由己參加該互助會並得標，其詐欺所得之款，應僅限於未
    得標會員繳納之會款。查本件互助會之標單，僅須記載會員
    編號及一定金額之標息，第三人僅憑標單之內容觀之，尚不
    能明瞭其用意何在，須依該互助會之約定始足以表示該金額
    係標取會款之利息，該編號係標取會款之會員，而足以表示
    參與競標互助會會款之一定用意之證明，而屬刑法第220條
    第1項以文書論之文書。核被告丙○○及戊○○所為，均係
    犯刑法第220條第1項、第216條、第210條之行使偽造準私文
    書罪及第339條第1項之詐欺取財罪。稽之上開說明，被告戊○○明知被告丙○○無資力，竟任其以人頭加入互助會，足
    證被告丙○○與戊○○二人就上開行使偽造準私文書及詐欺
    取財犯行，有犯意之聯絡及行為之分擔，應論以共同正犯。
    被告二人偽造準私文書之低度行為，復為行使之高度行為所
    吸收，均不另論罪。被告二人於每次以他人名義得標後，向
    其他多數活會會員詐取會款，以一詐欺行為同時詐騙數活會
    會員，係以一行為觸犯數同種罪名，為想像競合犯，應依刑
    法第55條之規定，從一重論以詐欺取財罪。被告等先後多次
    行使偽造準私文書及詐欺取財犯行，時間緊接，手法相同，
    所犯又係構成要件相同之罪名，顯係基於概括之犯意反覆而
    為，均應依修正前刑法第56條連續犯之規定論以一罪，並均
    依法加重其刑。被告等行使偽造準私文書之目的在詐欺取財
    ，所犯上開二罪間，有方法結果之牽連關係，應依修正前刑
    法第55條後段規定，從一重論以行使偽造準私文書罪處斷。
    公訴意旨雖未敘及被告丙○○及戊○○除第一會89年4月詐
    欺蕭成雄等人部分以外之行使偽造準私文書及詐欺取財犯行
    ，然該部分犯行與前開論罪、科刑部分，有連續犯及牽連犯
    之裁判上一罪關係，為起訴效力所及，本院自得併予審理。
    被告行為後，中華民國96年罪犯減刑條例，業經於96年7月1
    6日施行，被告二人合於該條例第2條第1項第3款之規定，應
    依法減其宣告刑二分之一。
四、不另為無罪諭知部分：
(一)公訴意旨另以：被告戊○○與丙○○基於偽造文書及意圖為
    自己不法所有之概括犯意聯絡，明知蕭成雄、彭永泉並未參
    與第一會，仍在第一會會單編號2、34記載蕭成雄、彭永泉
    之姓名，使其他會員誤以為係蕭成雄、彭永泉參與該互助會
    ；又明知潘湘琦並未授權彼等在第二會之87年8月5日以4,60
    0元投標，被告戊○○竟分於89年4月5日、86年8月5日、87
    年8月5日，連續在投標單上填寫編號2代表蕭成雄（金額不
    詳）、編號34代表彭永泉標息4,100元、編號9代表潘湘琦標
    息4,600元，使其他會員認係蕭成雄、彭永泉、潘湘琦投標
    而陷於錯誤，並分別交付會款予戊○○，足生損害於彭永泉
    、潘湘琦及其他活會會員。因認被告丙○○及戊○○上開行
    為均另涉犯刑法第216條、220條第1項、第210條之行使偽造
    準私文書及第339條第1項之詐欺取財等罪嫌（蕭成雄部分指
    冒標行使偽造準私文書部分）。
(二)按犯罪事實應依證據認定之，無證據不得認定其犯罪事實；
    又不能證明被告犯罪者，應諭知無罪之判決，刑事訴訟法第
    154條第2項及第301條第1項分別定有明文。又告訴人所述被
    害情形如無瑕疵可指，而就其他方面調查又與事實相符，其
    供述始足據為判決之基礎；且告訴人之告訴，係以使被告受
    刑事訴追為目的，是其陳述是否與事實相符，仍應調查其他
    證據以資審認（最高法院32年上字第657號、52年台上字第1
    300號判例意旨參照）。
(三)公訴意旨認被告二人涉有上開罪嫌，無非係以：告訴人蕭成
    雄、彭永泉及潘湘琦於偵查中之證述，並有互助儲蓄會員名
    冊三紙及第一次債權人會議紀錄在卷，為其主要論據。經訊
    據被告戊○○及丙○○，固不否認有以告訴人潘湘琦之名義
    ，於前揭時間得標第二會之事實，然均堅詞否認有何公訴意
    旨所稱之行使偽造準私文書及詐欺等犯行，辯稱：告訴人蕭
    成雄確有參加第一會，而89年4月並未開標；告訴人彭永泉
    原欲參加第一會，於會單發出後，始表示不參加，而由被告
    戊○○承受；告訴人潘湘琦部分係經其同意借標，並無冒標
    等語。經查：
  1.蕭成雄確有參加第一會，且被告戊○○於89年4月份並未開
    標而無冒標之事實，業據證人蕭成雄於檢察官89年10月5日
    偵查及原審92年10月29日審理時均證稱確曾參加第一會無訛
    ，公訴意旨所稱：明知蕭成雄並未參與第一會，而仍在第一
    會會單編號2記載蕭成雄之姓名，使其他會員誤以為係蕭成
    雄參與該互助會乙節，顯屬無據；又證人蕭成雄於原審92年
    10月29日審理中證稱：89 年4月份並未開標一情，核與被告
    戊○○所供之內容相符，而89年4月份既未開標，自無從認
    定被告戊○○曾於89年4月5日涉在標單上填寫編號2參與投
    標而行使偽造準私文書之罪。被告等所涉上開行使偽造準私
    文書及詐欺犯行，尚屬無從證明。被告戊○○係未曾開標而
    假借他人得標向活會會員詐取會款，與被告丙○○朋分花用
    ，業如前述，其等所為應係犯詐欺取財罪。
  2.被告戊○○於89年10月5日偵查中及原審92年8月21日調查時
    分別供稱：彭永泉有參加第一會，第一會時其剛開始願意參
    加，但伊將會單發出後，其才稱不願意參加，所以伊自己吸
    收，由伊繳納會款，剛開始伊有問彭永泉，其說要跟，後來
    向其收會頭錢時其說不跟，伊當時會單已經寫了等語，參諸
    證人彭永泉於89年10月5日偵查中及原審92年10月29日審理
    時所證稱：第一會有伊的名字，係延續81年的會單，但85年
    的會因伊無法參加，所以其就接去，但名單上的名字無更改
    ，當初有參加第一會編號為34，因為伊之前有參加其很多的
    會，其有邀伊來參加這個會，伊有答應，後來因為繳頭會會
    款時，伊向戊○○表示伊資金週轉有問題，伊不要參加這個
    會，至於後來如何伊不清楚等語，足徵被告戊○○所稱證人
    彭永泉事後退出第一會而由其吸收乙情，應非虛言。被告戊○○既已承受證人彭永泉名義之互助會，原得自由行使該合
    會之權利，則其就彭永泉名義之會，基於行使合會權利之意
    思而於標單上填寫會員編號參與投標，尚難認於主觀上有何
    偽造準私文書之犯意。
  3.被告二人辯稱第二會編號9之潘湘琦部分係經證人潘湘琦應
    允借標乙情，雖為證人潘湘琦所否認；然卷附之89年6月21
    日第二次債權人會議記錄係記載：89年5月6日第一次債權人
    會議上，部分會員曾共同在場聽到潘湘琦承認係自己同意借
    名予丙○○標會等語。另證人周志輝於原審院92年12月18日
    審理中亦證稱：戊○○提出的會單及部分會員提出的會單都
    有記載潘湘琦是死會，第二會開會時潘湘琦說其是活會，其
    是被冒標的，但是部分會員說在第一次債權人會議時有聽到
    潘湘琦承認同意借標，但伊沒有聽到，潘湘琦也說其沒有說
    同意借標，決議的內容渠等有唸給在場的人聽等語，足徵上
    開債權人會議紀錄所記載之內容應非無據。又證人周志輝於
    同日審理中證稱：所有的在場的債權人與戊○○本人一一比
    對活會及死會會員，再記載於會議紀錄中，在場的債權人均
    於會議紀錄上簽名等語，核與證人即出席89年5月6日第一次
    債權人會議之陳義城於原審92年12月18日審理中所證稱：第
    一次債權人會議時確認人頭會員，係由戊○○依各會的會單
    一一提出，在場人再一一標記等語，亦相符合。另證人潘湘
    琦確曾出席89年5月6日之第一次債權人會議，亦有該次會議
    之簽到紀錄可資參照，觀諸卷附之89年5月6日第一次債權人
    會議紀錄，其中有關第二會之潘湘琦部分既未列入人頭會員
    名單，亦未記載曾遭人冒標等情，應認被告丙○○及戊○○
    所辯乃潘湘琦同意借標乙情，較屬可採。
(四)綜上所述，被告丙○○及戊○○所涉上開公訴意旨所述行使
    偽造準私文書及詐欺犯行，均屬無從證明。此外，本院復查
    無其他積極證據足資證明被告丙○○及戊○○確有前開行使
    偽造準私文書及詐欺犯行，因公訴意旨認此部分與前揭論罪
    、科刑部分，分別有連續犯及牽連犯之裁判上一罪關係，爰
    均不另為無罪之諭知。
五、原審認戊○○及丙○○罪證明確，予以論罪科刑，固非無見
    。惟查：(一)原審判決引用證人張清振出具之陳述書為證，
    顯係傳聞證據，有違證據法則；(二)彭永泉、蕭成雄確參加
    第一會，原審判決認彭永泉、蕭成雄被冒名，認定事實錯誤
    。（三）原審判決認定原審附表所示被冒名會員係憑被告戊○○於第一次債權人會議時審判外陳述為據，惟經被告戊○○於本院審理中自白除如附表所示為人頭外，其餘均已與該
    會員結清而由其等承受繼續支付會款予以更正，自應以被告
    戊○○於本院審理中所為供述為可採，原審判決認定事實容
    有錯誤，應予更正。被告二人上訴，否認犯罪，指摘原判決
    不當，核無理由，惟原判決既有可議，自應由本院將之撤銷
    改判。爰審酌被告二人所詐取之金額甚鉅，犯罪情節非輕，
    迄今尚未全數賠償被害人損失，而被告戊○○已清償部分會
    款達數百萬元，業據告訴人乙○○、甲○○於本院前審審理
    時陳明，並審酌被告丙○○犯後矢口否認犯行，被告戊○○
    已坦承部分犯行之態度，分別量處如主文所示之刑，並就戊○○部分於減刑後諭知如易科罰金之折算標準。被告戊○○
    於如附表二之（二）、三之（二）及四之（二）所示之時間
    所填載之標單，雖為供犯罪所用之物，惟於行使得標後，均
    已丟棄滅失，業據被告戊○○陳明，爰不另為沒收之諭知；
    附此敘明。
據上論斷，應依刑事訴訟法第369 條第1 項前段、第364 條、第
299 條第1 項前段，刑法第2 條第1 項前段、第220 條第1 項、
第210 條、第216 條、第339 條第1 項、第55條、刑法第28條、
第55條後段 (修正前)、 第56條 (修正前)， 罰金罰鍰提高標準
條例第1 條前段，中華民國96年罪犯減刑條例第2 條第1 項第3
款、第7 條，判決如主文。
本案經檢察官姜貴昌到庭執行職務。
中    華    民    國    99    年    9     月    2     日
                  刑事第十一庭      審判長法  官  許宗和
                                          法  官  潘進柳
                                          法  官  沈君玲
以上正本證明與原本無異。
如不服本判決，應於收受送達後10日內向本院提出上訴書狀，其
未敘述上訴之理由者並得於提起上訴後10日內向本院補提理由書
（均須按他造當事人之人數附繕本）「切勿逕送上級法院」。
                                          書記官  彭于瑛
中    華    民    國    99    年    9     月    7     日
附錄：本案論罪科刑法條全文
中華民國刑法第210條
（偽造變造私文書罪）
偽造、變造私文書，足以生損害於公眾或他人者，處 5 年以下
有期徒刑。
中華民國刑法第216條
（行使偽造變造或登載不實之文書罪）
行使第 210 條至第 215 條之文書者，依偽造、變造文書或登載
不實事項或使登載不實事項之規定處斷。
中華民國刑法第339條
（普通詐欺罪）
意圖為自己或第三人不法之所有，以詐術使人將本人或第三人之
物交付者，處 5 年以下有期徒刑、拘役或科或併科 1 千元以下
罰金。
以前項方法得財產上不法之利益或使第三人得之者，亦同。
前二項之未遂犯罰之。
附表一：
（一）第一會：85年4月5日起至89年6月5日止，含會首計51名，
              每月4日在臺塑企業之出口組開標，每會20,000
              元，採內標制，底標2,500元（100元為一單位）
              。
（二）第二會：86年8月5日起至90年10月5日止，含會首計51名
              ，每月4日在臺塑企業之出口組開標，每會
              20,000元，採內標制，底標2,500元（100元為一
              單位）。
（三）第三會：88年4月5日起至92年2月5日止，含會首計51名，
              每月4日在臺塑企業之出口組開標，每會20,000
              元，採內標制，底標2,500元（100元為一單位）
              。
附表二：
（一） 冒名入會
┌─────┬────────┐
│ 會員編號 │會單所載名義人  │
├─────┼────────┤
│    27    │陳彩蓮          │
├─────┼────────┤
│    30    │蔡宙如          │
├─────┼────────┤
│    38    │林麗惠          │
├─────┼────────┤
│    40    │陳協棟          │
├─────┼────────┤
│    41    │陳淑芬          │
├─────┼────────┤
│    42    │張月寶          │
├─────┼────────┤
│    43    │李春媛          │
├─────┼────────┤
│    44    │丁庸鵬          │
├─────┼────────┤
│    46    │林麗鳳          │
├─────┼────────┤
│    47    │陳寶秀          │
└─────┴────────┘
（二）詐欺之金額：
┌──┬───┬────┬───────┬──────┬────┬─────────┐
│編號│標  息│活會會員│被詐欺活會會員│  標會名義  │標 會 之│ 詐得活會會員金額 │
│    │      │應繳款項│會數（不含被告│（會員編號）│日    期│                  │
│    │      │        │2 人經同意承受│            │        │                  │
│    │      │        │之會數）      │            │        │                  │
├──┼───┼────┼───────┼──────┼────┼─────────┤
│  1 │5,800 │14,200元│  39          │丁庸鵬      │85.05.05│14,200x39=553,800 │
│    │      │        │              │（44）      │        │                  │
├──┼───┼────┼───────┼──────┼────┼─────────┤
│  2 │5,500 │14,500元│  38          │張月寶      │85.07.05│14,500x38=551,000 │
│    │      │        │              │（42）      │        │                  │
├──┼───┼────┼───────┼──────┼────┼─────────┤
│  3 │4,600 │15,400元│  37          │陳淑芬      │85.09.05│15,400x37=569,800 │
│    │      │        │              │（41）      │        │                  │
├──┼───┼────┼───────┼──────┼────┼─────────┤
│  4 │4,300 │15,700元│  34          │蔡宙如      │86.01.05│15,700x34=533,800 │
│    │      │        │              │（30）      │        │                  │
├──┼───┼────┼───────┼──────┼────┼─────────┤
│  5 │4,300 │15,700元│  34          │陳協棟      │86.02.05│15,700x34=533,800 │
│    │      │        │              │（40）      │        │                  │
├──┼───┼────┼───────┼──────┼────┼─────────┤
│  6 │4,300 │15,700元│  34          │陳寶秀      │86.03.05│15,700x34=533,800 │
│    │      │        │              │（47）      │        │                  │
├──┼───┼────┼───────┼──────┼────┼─────────┤
│  7 │4,300 │15,700元│  34          │李春媛      │86.04.05│15,700x34=533,800 │
│    │      │        │              │（43）      │        │                  │
├──┼───┼────┼───────┼──────┼────┼─────────┤
│  8 │4,300 │15,700元│  34          │林麗鳳      │86.05.05│15,700x34=533,800 │
│    │      │        │              │（46）      │        │                  │
├──┼───┼────┼───────┼──────┼────┼─────────┤
│  9 │4,500 │15,500元│  34          │陳彩蓮      │86.06.05│15,500x34=527,000 │
│    │      │        │              │（27）      │        │                  │
├──┼───┼────┼───────┼──────┼────┼─────────┤
│ 10 │4,100 │15,900元│  34          │林麗惠      │86.07.05│15,900x34=540,600 │
│    │      │        │              │（38）      │        │                  │
└──┴───┴────┴───────┴──────┴────┴─────────┘
                                      合計：5,411,200元
附表三：
（一）冒名入會：
┌─────┬────────┐
│ 會員編號 │會單所載名義人  │
├─────┼────────┤
│    12    │陳淑芬          │
├─────┼────────┤
│    13    │張清振          │
├─────┼────────┤
│    14    │陳協棟          │
├─────┼────────┤
│    15    │陳淑玲          │
├─────┼────────┤
│    30    │陳彩蓮          │
├─────┼────────┤
│    31    │林麗鳳          │
├─────┼────────┤
│    34    │陳寶秀          │
└─────┴────────┘
（二）詐欺之金額：
┌──┬───┬────┬───────┬──────┬─────┬─────────┐
│編號│標  息│活會會員│被詐欺活會會員│ 標會名義   │標  會  之│ 詐得活會會員金額 │
│    │      │應繳款項│會數（不含被告│（會員編號）│日      期│                  │
│    │      │        │2 人經同意承受│            │          │                  │
│    │      │        │之會數）      │            │          │                  │
├──┼───┼────┼───────┼──────┼─────┼─────────┤
│  1 │4,200 │15,800元│  41          │陳彩蓮      │86.10.05  │15,800x41=647,800 │
│    │      │        │              │（30）      │          │                  │
├──┼───┼────┼───────┼──────┼─────┼─────────┤
│  2 │4,100 │15,900元│  41          │陳協棟      │86.11.05  │15,900x41=651,900 │
│    │      │        │              │（14）      │          │                  │
├──┼───┼────┼───────┼──────┼─────┼─────────┤
│  3 │4,300 │15,700元│  41          │陳寶秀      │86.12.05  │15,700x41=643,700 │
│    │      │        │              │（34）      │          │                  │
├──┼───┼────┼───────┼──────┼─────┼─────────┤
│  4 │4,200 │15,800元│  40          │陳淑玲      │87.02.05  │15,800x40=632,000 │
│    │      │        │              │（15）      │          │                  │
├──┼───┼────┼───────┼──────┼─────┼─────────┤
│  5 │4,500 │15,500元│  40          │張清振      │87.03.05  │15,500x40=620,000 │
│    │      │        │              │（13）      │          │                  │
├──┼───┼────┼───────┼──────┼─────┼─────────┤
│  6 │4,300 │15,700元│  39          │陳淑芬      │87.05.05  │15,700x39=612,300 │
│    │      │        │              │（12）      │          │                  │
├──┼───┼────┼───────┼──────┼─────┼─────────┤
│  7 │4,500 │15,500元│  39          │林麗鳳      │86.06.05  │15,500x39=604,500 │
│    │      │        │              │（31）      │          │                  │
└──┴───┴────┴───────┴──────┴─────┴─────────┘
                                      合計：4,412,200元
附表四：
（一）冒名入會：
┌─────┬────────┐
│ 會員編號 │會單所載名義人  │
├─────┼────────┤
│    11    │陳彩蓮          │
├─────┼────────┤
│    35    │林麗鳳          │
├─────┼────────┤
│    49    │張清振          │
├─────┼────────┤
│    50    │陳淑芬          │
└─────┴────────┘
（二）詐欺之金額：
┌──┬───┬────┬───────┬──────┬─────┬─────────┐
│編號│標  息│活會會員│被詐欺活會會員│ 標會名義   │標會之日期│ 詐得活會會員金額 │
│    │      │應繳款項│會數（不含被告│（會員編號）│          │                  │
│    │      │        │2 人經同意承受│            │          │                  │
│    │      │        │之會數）      │            │          │                  │
├──┼───┼────┼───────┼──────┼─────┼─────────┤
│  1 │5,000 │15,000元│  46          │陳彩蓮      │88.05.05  │15,000x46=690,000 │
│    │      │        │              │（11）      │          │                  │
├──┼───┼────┼───────┼──────┼─────┼─────────┤
│  2 │4,300 │15,700元│  46          │林麗鳳      │88.06.05  │15,700x46=722,200 │
│    │      │        │              │（35）      │          │                  │
├──┼───┼────┼───────┼──────┼─────┼─────────┤
│  3 │4,300 │15,700元│  44          │陳淑芬      │88.09.05  │15,700x44=690,800 │
│    │      │        │              │（50）      │          │                  │
├──┼───┼────┼───────┼──────┼─────┼─────────┤
│  4 │4,100 │15,900元│  42          │張清振      │88.12.05  │15,900x42=667,800 │
│    │      │        │              │（49）      │          │                  │
└──┴───┴────┴───────┴──────┴─────┴─────────┘
                                      合計：2,770,800元

司法院資訊處製作；財團法人民間司法改革基金會備份。
